臺灣臺北地方法院民事裁定
110年度消債職聲免字第128號
聲  請  人  
即債務人    許純嘉  

代  理  人  陳香如律師(法扶律師)
相  對  人  
即債權人    永豐商業銀行股份有限公司

法定代理人  陳嘉賢  
代  理  人  周忠泰  
相  對  人  
即債權人    富邦資產管理股份有限公司

法定代理人  洪主民  


相  對  人  
即債權人    國泰世華商業銀行股份有限公司

法定代理人  郭明鑑  


相  對  人  
即債權人    勞動部勞工保險局

法定代理人  陳琄    


上列當事人因聲請消費者債務清理事件，本院裁定如下：
    主  文
債務人許純嘉應予免責。
    理  由
一、按法院為終止或終結清算程序之裁定確定後，除別有規定外
    ，應以裁定免除債務人之債務；法院裁定開始清算程序後，
    債務人有薪資、執行業務所得或其他固定收入，扣除自己及
    依法應受其扶養者所必要生活費用之數額後仍有餘額，而普
    通債權人之分配總額低於債務人聲請清算前二年間，可處分
    所得扣除自己及依法應受其扶養者所必要生活費用之數額者
    ，法院應為不免責之裁定。但債務人證明經普通債權人全體
    同意者，不在此限；債務人有下列各款情形之一者，法院應
    為不免責之裁定，但債務人證明經普通債權人全體同意者，
    不在此限：㈠於 7年內曾依破產法或本條例規定受免責；㈡
    故意隱匿、毀損應屬清算財團之財產，或為其他不利於債權
    人之處分，致債權人受有損害；㈢捏造債務或承認不真實之
    債務；㈣聲請清算前二年內，因消費奢侈商品或服務、賭博
    或其他投機行為，所負債務之總額逾聲請清算時無擔保及無
    優先權債務之半數，而生開始清算之原因；㈤於清算聲請前
    一年內，已有清算之原因，而隱瞞其事實，使他人與之為交
    易致生損害；㈥明知已有清算原因之事實，非基於本人之義
    務，而以特別利於債權人中之一人或數人為目的，提供擔保
    或消滅債務；㈦隱匿、毀棄、偽造或變造帳簿或其他會計文
    件之全部或一部，致其財產之狀況不真確；㈧故意於財產及
    收入狀況說明書為不實之記載，或有其他故意違反本條例所
    定義務之行為，致債權人受有損害，或重大延滯程序；債務
    人有前條各款事由，情節輕微，法院審酌普通債權人全體受
    償情形及其他一切情狀，認為適當者，得為免責之裁定，消
    費者債務清理條例（下稱消債條例）第132條、第133條及第
    134條、第135條分別定有明文。又消債條例之立法目的，在
    於使陷於經濟上困境之消費者，得分別情形依該條例所定重
    建型債務清理程序（更生）或清算型債務清理程序（清算）
    清理債務，藉以妥適調整其與債權人及其他利害關係人之權
    利義務關係，保障債權人之公平受償，並謀求消費者經濟生
    活之更生機會，從而健全社會經濟發展；消費者依清算程序
    清理債務，於程序終止或終結後，為使其在經濟上得以復甦
    ，以保障其生存權，除另有上述消債條例第133條、第134條
    所規定不予免責之情形外，就債務人未清償之債務原則上採
    免責主義（消債條例第1條、第132條立法目的參照）。
二、經查：
  ㈠債務人前因有不能清償債務情事，於民國108年5月21日具狀
    向本院聲請調解，於調解不成立後，經本院以 108年度消債
    更字第200號裁定自108年9月27日下午4時起開始更生，並由
    本院司法事務官以108年度執消債更字第152號裁定認可債務
    人所提之更生方案，嗣債務人主張其有不可歸責於己之事由
    ，致履行更生方案有困難，於109年9月14日向本院聲請清算
    ，經本院以110年度消債清字第32號裁定債務人自 110年3月
    10日起開始清算程序，並由本院司法事務官以 110年度司執
    消債清字第26號案件執行清算程序，因債務人名下之存款、
    保單預估解約金、生存保險金及機車之等值現金共計新臺幣
　　（下同）39,988元，經債務人於 110年10月25日提出等值現
    金解繳到院，本院依分配表分配於債權人，而於110年11月1
    0日以110年度司執消債清字第26號裁定本件清算程序終結等
    情，合先敘明。
  ㈡經本院依職權通知全體債權人及債務人就債務人免責與否表
    示意見：
  ⒈債權人永豐商業銀行股份有限公司（下稱永豐銀行）、富邦
    資產管理股份有限公司（下稱富邦資產公司）具狀陳稱：不
    同意免責，債務人現年約53歲，計算至勞工強制退休年齡65
    歲止，債務人勞動年數仍得12年之久，客觀上無不能清償之
    理。
  ⒉債權人國泰世華商業銀行股份有限公司具狀陳稱：不同意免
    責，請鈞院依職權調查債務人有無消債條例第 133條、第13
    4條不免責事由。
  ⒊債權人勞動部勞工保險局具狀陳稱：不同意免責，本案如予
    債務人免責，則依衛生福利部 103年9月15日衛部保字第103
    0000000 號函釋，未受清償之保險費及利息將發生消滅效果
    ，國民年金保險年資依實際繳納保險費月（日）數按比率計
    算，將影響其未來給付權益。至保險給付之請領事項，則應
    按同法第30條（老年年金給付）、第34條（身心障礙年金給
    付）等有關規定辦理。　
  ⒋債務人到庭陳稱：債務人已符合免責要件，請准予免責。
　㈢債務人無消債條例第133條所定不免責事由：
  ⒈按法院裁定開始更生程序後，債務人免責前，法院裁定開始
    清算程序，其已進行之更生程序，適於清算程序者，作為清
    算程序之一部；其更生聲請視為清算聲請，消債條例第78條
    第1 項定有明文。由其文義可知，在適於清算程序之情形下
    ，清算程序之始點，得提前至裁定開始更生時。更生程序係
    重建型債務清理程序，為保障普通債權人於更生程序之受償
    額，依消債條例第64條第2 項第3 款規定，若無擔保及無優
    先權債權受償總額，顯低於法院裁定開始更生程序時，依清
    算程序所得受償之總額，法院不得認可更生方案。此即清算
    價值保障原則，保障債權人不至受比依清算程序受償更不利
    之地位。基此，債務人於裁定開始更生程序時，係有薪資固
    定收入，若債務人係聲請清算而開始清算程序，依消債條例
    第133 條規定可能受不免責之裁定，需繼續清償債務達消債
    條例第141 條規定數額後，始得再聲請裁定免責。惟於更生
    轉換清算程序之情形，若認定債務人有無薪資等固定收入之
    時點，不得提前至裁定開始更生程序時，債務人因此而受免
    責裁定，債權人將遭受較債務人依清算程序受償更不利之結
    果，有違清算價值保障原則（臺灣高等法院暨所屬法院98年
    法律座談會民事類提案第40號研討結果）。準此，為貫徹消
    債條例第 133條避免債務人濫用清算程序以獲免責，並敦促
    有清償能力者，利用薪資等固定收入清償債務而受免責，以
    保障債權人可受最低清償之立法目的，債務人於更生轉清算
    程序之情形，認定有無薪資等固定收入之時點應提前至裁定
    開始更生程序之時。本件債務人於108年5月21日聲請更生，
    則債務人聲請清算前2 年內期間，揆諸前揭更生聲請即視為
    清算聲請之規定，並應以本院裁定債務人開始更生時即 108
    年 9月27日起至裁定免責前之期間，綜合考量認定債務人有
    無薪資、執行業務所得或其他固定收入。
  ⒉債務人自陳於法院裁定開始更生後，自 108年9月27日至110
    年12月領有代賑工及早餐店助手薪資收入 592,122元、扶養
    費11,000元、109年3月領取急難救助金10,000元及110年6月
    領取勞工紓困30,000元等情，業據其提出郵局存摺、台北富
    邦銀行存摺、中信銀行存摺附卷可佐（見本院卷第 95至125
    頁）。另本院依職權向臺北市政府社會局、都市發展局及勞
    動部勞工保險局函詢，債務人是否曾領有社會救助、租金補
    助及國民年金、勞保年金及勞退金等補助，除經臺北市政府
    社會局函覆債務人曾於109年3月領取10,000元急難救助金外
    ，勞動部勞工保險局及臺北市都市發展局函覆皆查無債務人
    曾領取其他補助等情，有臺北市政府都市發展局 110年12月
    24日北市都企字第1103112185號函、勞動部勞工保險局 110
    年12月23日保國三字第11013107950號函、臺北市政府社會
    局110年12月23日北市社助字第1103187411號函在卷可稽（
    見本院卷第67至73頁）。又債務人於109年3月領取急難救助
    金10,000元及110年6月領取勞工紓困30,000元皆係一次性補
    助而未具持續性，不應列入債務人固定收入範圍。是債務人
    自裁定更生後迄今之收入為代賑工及早餐店助手薪資收入及
    扶養費603,122元，是本院認應以債務人平均每月收入為 22
    ,338元（計算式： 603,122÷27=22,338，小數點以下四捨五
    入），作為其於法院裁定開始更生程序後每月固定收入。
  ⒊債務人稱開始更生程序後每月生活支出為房屋租金10,000元
    、膳食費7,000元、水電瓦斯費1,500 元、手機通信費700元
    、職業工會勞健保費1,685元、意外險及醫療保險費1,844元
    、交通費1,000元、生活雜支1,200元等情，業據提出房屋租
    賃契約書、大台北區瓦斯股份有限公司繳費證明、臺灣大哥
    大電信繳費證明單、新北市勞動力服務人員職業工會繳費單
    附卷可參（見本院卷第127至145頁）。其中意外險及醫療險
    1,844元部分屬商業保險，因此筆費用非屬消債條例施行細
    則第21條第5項所定之必要支出，應予剔除。至於膳食費、
    交通費、水電費、生活雜支部分縱未提出相關證明文件，惟
    前開支出項目及數額核與常情無違，亦均屬維持生活所需，
    爰予准許。是以，債務人於裁定開始更生程序後每月生活支
    出應為23,085元（計算式：房屋租金 10,000元+膳食費7,00
    0元+水電瓦斯費1,500元+手機通信費700元+職業工會勞健保
    費1,685元+交通費1,000元+生活雜支1,200元=23,085元
　　），則債務人於本院裁定開始更生程序後，以其每月平均收
    入22,338元，扣除每月必要生活費用23,085元後已無餘額，
    核與消債條例第133 條所定「法院裁定開始清算程序後，債
    務人有薪資、執行業務所得或其他固定收入，扣除自己及依
    法應受其扶養者所必要生活費用之數額後仍有餘額」之要件
    不符，尚不得依該規定為不免責之裁定。
  ㈣債務人無消債條例第134條各款之不免責事由：
  ⒈債權人永豐銀行及富邦資產公司以債務人現年約53歲，計算
    至勞工強制退休年齡65歲止，債務人勞動年數仍得12年之久
    ，客觀上無不能清償之理，故不同意免責；債權人勞動部勞
    工保險局以本案如予債務人免責，則依衛生福利部103年9月
    15日衛部保字第1030125517號函釋，未受清償之保險費及利
    息將發生消滅效果，國民年金保險年資依實際繳納保險費月
    （日）數按比率計算，將影響其未來給付權益云云等，惟上
    開主張未具體說明或提出相當事證釋明債務人符合本條例之
    何項不免責之規定，是此部分債權人主張債務人不應免責等
    語，即無足採。
  ⒉又查債務人並非 7年內曾依破產法或消債條例規定受免責者
    ，復查無債務人有何隱匿、毀損應屬清算財團之財產，或以
    顯不相當之對價出賣其財產等不利於債權人之處分、捏造債
    務或承認不真實之債務、隱匿、毀棄、偽造或變造帳簿或其
    他會計文件之全部或一部，致其財產之狀況不真確等行為，
    復無聲請清算前 1年內，已有清算之原因，而隱瞞其事實，
    使他人與之為交易致生損害之行為，且無明知已有清算原因
    之事實，非基於本人之義務，而以特別利於債權人中之一人
    或數人為目的，提供擔保或消滅債務之行為，亦無故意於財
    產及收入狀況說明書為不實之記載，或有違反消債條例第 9
    條第2項到場義務、第41條出席及答覆義務、第81條第1項提
    出財產及收入狀況說明書、債權人、債務人清冊義務、第82
    條第1項報告義務、第89條生活儉樸及住居限制義務、第101
    條提出清算財團書面資料義務、第102條第1項移交簿冊、文
    件及一切財產義務、第103條第1項答覆義務、第136條第2項
    協力調查義務之行為等消債條例第 134條各款所定之不免責
    事由，自難認債務人有應為消債條例第 134條不免責裁定之
    情形，應堪認定。
三、綜上所述，本件債務人經法院為終結清算程序之裁定確定，
    且查無消債條例第 134條各款所列之不免責事由，復不符合
    同條例第133條所定之情形，依同條例第132條之規定，自應
    裁定債務人免責，爰裁定如主文。
中　　華　　民　　國　　111 　年　　3 　　月　　10　　日
                  民事第二庭    法  官  林禎瑩
以上正本係照原本作成。
如不服本裁定應於送達後10日內向本院提出抗告狀，並繳納抗告
費新臺幣1,000元。
中　　華　　民　　國　　111 　年　　3 　　月　　10　　日
                                書記官  鄭玉佩